ACORDAO-COMPLETO-2515131

ACÓRDÃO 2445/2022 ATA 13/2022 - PRIMEIRA CÂMARA

VISTOS, relatados e discutidos estes autos de Tomada de Contas Especial instaurada pelo Fundo Nacional de Saúde, em desfavor de Drogaria N. Sra. Auxiliadora Ltda., Júlio Anderson Sales, Fernanda Bossatto Loss de Oliveira, José Augusto Barbieri, Fernanda Frigerio Livio e Sidinei Damasceno, em razão de irregularidades na administração de recursos do Sistema Único de Saúde, no âmbito do Programa Farmácia Popular do Brasil - Aqui Tem Farmácia Popular (PFPB) , no período de 31/3/2014 a 30/6/2016, no Município de Linhares/ES,
ACORDAM os Ministros do Tribunal de Contas da União, reunidos em sessão de 1ª Câmara, ante as razões expostas pelo Relator, em:
9.1. excluir Fernanda Frigerio Livio da relação processual;
9.2. considerar revéis Drogaria N. Sra. Auxiliadora Ltda., Júlio Anderson Sales, Fernanda Bossatto Loss de Oliveira, José Augusto Barbieri e Sidinei Damasceno, para todos os efeitos, nos termos do art. 12, § 3º, da Lei 8.443/1992;
9.3. julgar irregulares as contas de Drogaria N. Sra. Auxiliadora Ltda., Júlio Anderson Sales, Fernanda Bossatto Loss de Oliveira, José Augusto Barbieri e Sidinei Damasceno, com fundamento nos arts. 1º, inciso I, 16, inciso III, alíneas "b" e "c", da Lei 8.443/1992, condenando-os solidariamente, com base nos arts. 19, caput, e 23, inciso III, da mesma Lei, ao pagamento das quantias a seguir discriminadas, com a fixação do prazo de quinze dias, a contar da notificação, para comprovar, perante este Tribunal (art. 214, inciso III, alínea "a", do Regimento Interno) , o recolhimento da dívida aos cofres do Fundo Nacional de Saúde, atualizada monetariamente e acrescida dos juros de mora, calculados a partir da respectiva data de ocorrência, até a data dos recolhimentos, na forma prevista na legislação em vigor:
9.3.1. Responsáveis solidários: Drogaria N. Sra. Auxiliadora Ltda. e Sidinei Damasceno
	Valor Original (R$) 
	Data da Ocorrência

	48,06
	31/03/2014

	13,17
	31/03/2014

	796,83
	31/03/2014

	40,78
	16/04/2014

	430,33
	16/04/2014

	69,56
	30/05/2014

	130,76
	30/05/2014

	141,13
	02/06/2014

	101,96
	02/06/2014

	61,29
	06/06/2014

	38,38
	04/07/2014

	12,42
	04/07/2014

	9,60
	04/07/2014

	108,74
	31/07/2014

	98,67
	31/07/2014

	61,29
	01/08/2014

9.3.2. Responsáveis solidários: Drogaria N. Sra. Auxiliadora Ltda., Júlio Anderson Sales e Fernanda Bossatto Loss de Oliveira
	Valor Original (R$) 
	Data da Ocorrência

	96,12
	09/09/2014

	87,55
	09/09/2014

	34,49
	09/09/2014

	52,18
	02/10/2014

	52,78
	02/10/2014

	72,09
	03/10/2014

9.3.3. Responsáveis solidários: Drogaria N. Sra. Auxiliadora Ltda., Júlio Anderson Sales e José Augusto Barbieri
	Valor Original (R$) 
	Data da Ocorrência

	3.861,56
	03/11/2014

	105,22
	03/11/2014

	7,02
	28/11/2014

	95,30
	28/11/2014

	7,02
	28/11/2014

	89,93
	28/11/2014

	10.309,15
	28/11/2014

	39,57
	14/01/2015

	20.617,39
	14/01/2015

	74,34
	14/01/2015

	28,08
	14/01/2015

	7,02
	14/01/2015

	20.961,66
	09/02/2015

	203,24
	09/02/2015

	42,24
	09/02/2015

	7,02
	10/02/2015

	28,08
	10/02/2015

	7,02
	03/03/2015

	21.024,72
	03/03/2015

	28,08
	03/03/2015

	107,94
	03/03/2015

	25,17
	03/03/2015

	56,16
	02/04/2015

	142,70
	02/04/2015

	7,02
	02/04/2015

	61,16
	02/04/2015

	17.389,56
	02/04/2015

	22.965,61
	05/05/2015

	25,17
	05/05/2015

	22,80
	05/05/2015

	70,20
	05/05/2015

	7,02
	05/05/2015

	7,02
	12/06/2015

	39,60
	12/06/2015

	94,80
	12/06/2015

	70,20
	12/06/2015

	21.943,20
	12/06/2015

	70,20
	07/07/2015

	25,20
	07/07/2015

	21.493,46
	07/07/2015

	80,40
	07/07/2015

	7,02
	05/08/2015

	25,17
	05/08/2015

	67,14
	05/08/2015

	77,22
	05/08/2015

	23.383,49
	05/08/2015

	184,64
	31/08/2015

	77,22
	31/08/2015

	21.886,66
	31/08/2015

	14,04
	31/08/2015

	89,00
	31/08/2015

	25,17
	14/10/2015

	164,27
	14/10/2015

	20.717,83
	14/10/2015

	104,22
	15/10/2015

	14,04
	15/10/2015

	20.843,61
	30/10/2015

	127,14
	30/10/2015

	39,57
	30/10/2015

	14,04
	30/10/2015

	62,91
	30/10/2015

	25,19
	18/12/2015

	14,04
	18/12/2015

	25,17
	18/12/2015

	21.091,49
	18/12/2015

	55,89
	18/12/2015

	90,45
	21/01/2016

	116,27
	21/01/2016

	25,17
	21/01/2016

	14,04
	21/01/2016

	21.674,24
	21/01/2016

	49,71
	17/02/2016

	14,04
	17/02/2016

	76,68
	17/02/2016

	25,17
	17/02/2016

	22.983,37
	17/02/2016

	80,30
	09/03/2016

	20.357,09
	09/03/2016

	95,31
	09/03/2016

	14,04
	09/03/2016

	62,91
	09/03/2016

	15.986,43
	01/04/2016

	47,64
	01/04/2016

	70,20
	01/04/2016

	14,04
	01/04/2016

	17,10
	01/04/2016

	17,10
	29/04/2016

	44,10
	29/04/2016

	16.029,90
	29/04/2016

	63,18
	03/05/2016

	14,04
	03/05/2016

	15.673,20
	31/05/2016

	48,30
	31/05/2016

	7,02
	31/05/2016

	215,70
	31/05/2016

	70,20
	31/05/2016

	14,04
	30/06/2016

	39,60
	30/06/2016

	84,24
	30/06/2016

	12.456,30
	30/06/2016

9.4. aplicar a Drogaria N. Sra. Auxiliadora Ltda., Júlio Anderson Sales e José Augusto Barbieri, com fundamento no art. 19, caput, da Lei 8.443/1992, multa individual prevista no art. 57 da mesma Lei, c/c o art. 267 do Regimento Interno do TCU, nos valores a seguir discriminados, fixando-lhes o prazo de quinze dias, a contar da notificação, para que comprovem, perante este Tribunal, o recolhimento da dívida aos cofres do Tesouro Nacional (art. 214, inciso III, alínea "a", do RI/TCU) , atualizada monetariamente desde a data deste Acórdão até a data do efetivo recolhimento, se for paga após o vencimento, na forma da legislação em vigor;
	Responsável
	Valor (R$) 

	Drogaria N. Sra. Auxiliadora Ltda.
	56.415,00

	Júlio Anderson Sales
	56.065,00

	José Augusto Barbieri
	56.000,00

9.5. autorizar, desde logo, nos termos do art. 28, inciso II, da Lei 8.443/1992, a cobrança judicial das dívidas, caso não atendidas as notificações;
9.6. remeter cópia desta deliberação à Procuradoria da República no Estado do Espírito Santo, com fundamento no § 3º do art. 16, da Lei 8.443/1992, c/c o § 7º do art. 209 do Regimento Interno do TCU, para o ajuizamento das ações que considerar cabíveis; e
9.7.encaminhar cópia deste Acórdão ao Fundo Nacional de Saúde e aos responsáveis, para ciência.

Tomada de Contas Especial instaurada pelo Fundo Nacional de Saúde, em desfavor de Drogaria N. Sra. Auxiliadora Ltda., Júlio Anderson Sales, Fernanda Bossatto Loss de Oliveira, José Augusto Barbieri, Fernanda Frigerio Livio e Sidinei Damasceno, em razão de irregularidades na administração de recursos do Sistema Único de Saúde, no âmbito do Programa Farmácia Popular do Brasil  Aqui Tem Farmácia Popular (PFPB), no período de 31/3/2014 a 30/6/2016, no Município de Linhares/ES.

Primeira Câmara

Fundo Nacional de Saúde/MS.

3. Interessados/Responsáveis:
3.1. Responsáveis: Drogaria N. Sra. Auxiliadora Ltda (CNPJ 14.631.447/0001-73); Fernanda Bossatto Loss de Oliveira (CPF XXX.911.177-XX); Fernanda Frigerio Livio (CPF XXX.278.687-XX); José Augusto Barbieri (CPF XXX.280.377-XX); Júlio Anderson Sales (CPF XXX.313.137-XX); Sidinei Damasceno (CPF XXX.622.947-XX).

13.1. Ministros presentes: Walton Alencar Rodrigues (Presidente), Benjamin Zymler e Vital do Rêgo.
13.2. Ministro-Substituto convocado: Augusto Sherman Cavalcanti (Relator).
13.3. Ministro-Substituto presente: Weder de Oliveira.

AUGUSTO SHERMAN

Adoto como relatório a instrução da SecexTCE (peça 86) , com a qual se manifestaram de acordo os titulares da Secretaria (peças 87 e 88) e o representante do MP/TCU (peça 89) . Transcrição abaixo com ajustes de forma considerados pertinentes.
"INTRODUÇÃO
Cuidam os autos de Tomada de Contas Especial instaurada pelo Fundo Nacional de Saúde/Ministério da Saúde (FNS/MS) , em desfavor do estabelecimento comercial Drogaria N. Sra. Auxiliadora Ltda., solidariamente com o Sr. Julio Anderson Sales (CPF: XXX.313.137-XX) , a Sra. Fernanda Bossatto Loss de Oliveira (CPF: XXX.911.177-XX) , o Sr. José Augusto Barbieri (CPF: XXX.280.377-XX) , a Sra. Fernanda Frigerio Livio (CPF: XXX.278.687-XX) e o Sr. Sidinei Damasceno (CPF: XXX.622.947-XX) , em razão da aplicação irregular de recursos do Sistema Único de Saúde (SUS) no âmbito do Programa Farmácia Popular do Brasil - Aqui Tem Farmácia Popular (PFPB) , no período de 31/3/2014 a 30/6/2016, o que teria ocasionado um prejuízo de R$ 400.533,73, em valores históricos, aos cofres do FNS.
HISTÓRICO
Programa Farmácia Popular do Brasil
2.	O Programa Farmácia Popular do Brasil - PFPB foi criado pela Lei 10.858, de 13/4/2004, e regulamentado pelo Decreto 5.090, de 20/5/2004, com o objetivo de oferecer à população o acesso a medicamentos considerados essenciais, cumprindo, dessa forma, uma das principais diretrizes da Política Nacional de Assistência Farmacêutica.
3.	O PFPB inicialmente funcionava por meio de parceria com governos estaduais, prefeituras municipais e instituições públicas, para o atendimento de projetos de implantação e manutenção de unidades próprias, sob responsabilidade da Fundação Oswaldo Cruz (FIOCRUZ) . 
4.	Em 2006, por meio da Portaria n° 491, o Ministério da Saúde - MS expandiu o Programa para utilizar a rede já instalada do comércio varejista de produtos farmacêuticos, o qual recebeu o nome de 'Aqui Tem Farmácia Popular'.  
5.	As farmácias e drogarias privadas que aderem ao programa fornecem aos cidadãos, de forma gratuita, medicamentos para o tratamento de hipertensão, diabetes e asma. Além destes, são disponibilizados, com até 90% de desconto, medicamentos para rinite, dislipidemia, doença de Parkinson, osteoporose, glaucoma, anticoncepcionais e fraldas geriátricas. Para cada venda realizada, o MS reembolsa o comerciante de acordo com tabela de referência de preços de medicamentos elaborada e disponibilizada no seu sítio eletrônico: http://portalms.saude.gov.br/acoes-e-programas/farmacia-popular/legislacao.
6.	Em 2017, a Comissão Intergestores Tripartite (CIT) decidiu extinguir a rede própria do programa, passando o 'Aqui Tem Farmácia Popular' a ser o único meio de se obter medicamentos no âmbito do PFPB. 
7.	A adesão ao programa pelos estabelecimentos da rede privada de comércio farmacêutico faz-se pela entrega de determinados documentos ao Ministério da Saúde, que, após verificar a sua regularidade, autoriza a dispensação de medicamentos subsidiados pelo Programa, fornecendo um login e uma senha de acesso ao sistema eletrônico de autorizações.
8.	O cidadão que deseja adquirir medicamentos subsidiados pela União deve dirigir-se a uma farmácia ou drogaria credenciada, portando documento de identificação que contenha o CPF e receita médica. 
9.	Com a apresentação dos referidos documentos, o comerciante credenciado deve, no momento da transação, acessar o sistema eletrônico de autorização do Ministério da Saúde e inserir, dentre outros dados, o nome do paciente, o seu número de CPF, o nome do medicamento prescrito, a quantidade prescrita, o CRM do médico e a data de expedição da receita e o código de barras (EAN) do medicamento que será dispensado.
10.	Após a inserção dos referidos dados no sistema informatizado, este calcula automaticamente o valor que será pago pelo Fundo Nacional da Saúde e o valor remanescente, que, se existir, deverá ser pago pelo cliente, no momento da compra. O registro das informações acima indicadas no sistema eletrônico e a geração da Autorização para Dispensação do Medicamento - ADM bastam para que, no mês seguinte, os valores das vendas de medicamentos subsidiados pela União sejam depositados na conta da empresa conveniada.
11.	A participação no Programa Farmácia Popular do Brasil - PFPB se dá por meio de adesão, de forma que as farmácias e drogarias que pretendem participar devem atender aos critérios previstos nas Portarias que o regulamentam. A participação não constitui uma obrigatoriedade aos estabelecimentos farmacêuticos, mas sim uma manifestação de vontade, com celebração de convênio entre o estabelecimento e o Ministério da Saúde. As normas instituidoras do PFPB são de consulta pública e devem ser cumpridas pelos estabelecimentos que desejem dele participar, devendo, inclusive, atestar estar cientes de todo o conteúdo e exigências previstas, mediante apresentação de requerimento e assinatura de termo de adesão. 
12.	Para atestar a veracidade e legalidade das dispensações realizadas é necessário armazenar e manter, por um prazo de 5 (cinco anos) , as notas fiscais de aquisição dos medicamentos e/ou correlatos do Programa junto aos fornecedores, os cupons fiscais de venda, os cupons vinculados assinados pelos clientes e as respectivas receitas médicas.  
13.	Sem que sejam apresentadas as notas fiscais que comprovem a aquisição dos medicamentos que foram registrados no sistema como tendo sido dispensados não é possível atestar sua existência e que ele tenha sido de fato entregue ao beneficiário do Programa, o que possibilita a ocorrência da fraude denominada 'venda fantasma', simulação de venda que visa gerar o pagamento indevido pelo Ministério da Saúde. Dessa forma, para comprovar que a venda efetivamente ocorreu, deve-se haver prova da existência prévia, em estoque, dos medicamentos vendidos, não podendo, inclusive, apresentar nota fiscal de aquisição de medicamentos com código de barras (EAN) diferente do informado no momento da venda.
Auditoria do Denasus e Instauração da TCE
14.	A presente TCE originou-se de constatações do Departamento Nacional de Auditoria do SUS (Denasus) em auditoria realizada entre 12/6/2017 a 9/3/2018, com a finalidade de avaliar a execução do Programa Farmácia Popular do Brasil junto ao estabelecimento comercial Drogaria N. Sra. Auxiliadora Ltda., abrangendo o período de março de 2014 a junho de 2016, com foco no cumprimento das normas estabelecidas pela Portaria GM/MS nº 971/2012, vigente de 15/5/2012 a 27/1/2016, e Portaria GM/MS nº 111/2016, vigente a partir de 28/1/2016, que dispõem sobre o Programa Farmácia Popular do Brasil.
15.	De acordo com o Relatório de Auditoria nº 17603 do Denasus e seus anexos (peça 1, 5 e 6) , foram constatadas irregularidades que representavam R$ 400.533,73, em valores históricos. 
16.	Foram constatadas, no referido Relatório, as seguintes irregularidades:
16.1.	Irregularidade nas dispensações e/ou na documentação comprobatória de dispensações de medicamentos do Programa Farmácia Popular do Brasil, caracterizada por:
a)	registro de dispensação de medicamentos sem notas fiscais que comprovem a aquisição, contrariando o disposto nos arts. 23, 39 e 40 da Portaria GM/MS nº 971/2012, vigente de 15/5/2012 a 27/1/2016; e nos arts. 21, 36 e 37 da Portaria GM/MS nº 111/2016, vigente a partir de 28/1/2016. Evidência: constatações 503149, 503150 e 503151 (peça 1, p. 7-10) ;
b)	registro de dispensação de medicamentos em nome de pessoas falecidas, contrariando o disposto nos arts. 21 e 23 da Portaria GM/MS nº 971/2012, vigente de 15/5/2012 a 27/1/2016; e nos arts. 20 e 21 da Portaria GM/MS nº 111/2016, vigente a partir de 28/1/2016. Evidência: constatação 503152 (peça 1, p. 11-13) ;
c)	não apresentação de cópia do cupom fiscal, vinculado e/ou receitas médicas solicitados, contrariando o disposto nos arts. 21, 22, 23, 39 e 40 da Portaria GM/MS nº 971/2012, vigente de 15/5/2012 a 27/1/2016; e nos arts. 20, 21, 22, 36 e 37 da Portaria GM/MS nº 111/2016, vigente a partir de 28/1/2016. Evidência: constatação 503153 (peça 1, p. 13-15) ;
d)	apresentação de cupom fiscal, vinculado e/ou receitas médicas com irregularidades, contrariando o disposto no art. 40 da Portaria GM/MS nº 971/2012, vigente de 15/5/2012 a 27/1/2016; e art. 37 da Portaria GM/MS nº 111/2016, vigente a partir de 28/1/2016. Evidência: constatação 505172 (peça 1, p. 15-17) .
17.	O detalhamento do débito apurado pelo Denasus consta da peça 1, p. 19-49. 
18.	Diante das constatações o Denasus deu oportunidade de defesa aos responsáveis, em obediência aos princípios constitucionais que asseguram o direito ao contraditório e à ampla defesa, como demonstram as notificações expedidas em 19/1/2018 e 29/5/2018 (peça 13, 15, 17-20, 23-27) . Conforme cita o Relatório de Auditoria nº 17603, os responsáveis apresentaram justificativas, as quais lograram afastar parcialmente as irregularidades apontadas na constatação 505172.  
19.	Superada a fase de defesa administrativa, foram emitidas notificações de cobrança pela Secretaria Executiva do FNS aos responsáveis, em ofícios emitidos em 11/12/2018 (peça 28, 30, 32 e 34) . Constam dos autos os avisos que comprovam o recebimento das comunicações (peça 29, 31, 33 e 35) .
20.	Assim, o motivo que levou à instauração da presente Tomada de Contas Especial está materializado por prejuízo causado pelo estabelecimento comercial Drogaria N. Sra. Auxiliadora Ltda. ao Programa Farmácia Popular do Brasil, no valor histórico de R$ 400.533,73, no período de 31/3/2014 a 30/6/2016, tendo em vista irregularidades que contrariaram as normas vigentes à época, especialmente a Portaria GM/MS nº 971/2012, vigente de 15/5/2012 a 27/1/2016, e Portaria GM/MS nº 111/2016, vigente a partir de 28/1/2016, frente às constatações apontadas no Relatório de Auditoria nº 17603 do Denasus (peça 1) e consolidadas na Matriz de Responsabilização acostada pelo órgão instaurador (peça 47) .
21.	Com base no Relatório de Auditoria do Denasus e com fundamento na IN/TCU 71/2012, alterada pela IN/TCU 76/2016 e DN/TCU 155/2016, o Fundo Nacional de Saúde autorizou a instauração de Tomada de Contas Especial (peça 40) .
22.	O Relatório Completo do Tomador de Contas Especial nº 269/2019 (peça 48) registra a apuração de fatos, a quantificação do dano, bem como a identificação dos responsáveis, nos termos do art. 2º da IN TCU 71/2012.
23.	Registra, ainda, que foi dada oportunidade de defesa aos responsáveis, conforme as notificações relacionadas no item '5' do relatório do tomador, expedidas visando a regularização das contas e o ressarcimento do dano (peça 48) . 
24.	O Tomador de Contas Especial, em seu Relatório nº 269/2019 (peça 48) , chegou às mesmas conclusões quanto às irregularidades apuradas pelo Denasus no Relatório de Auditoria nº 17603 (peça 1) . 
25.	Por fim, o tomador de contas concluiu pela responsabilização do estabelecimento comercial Drogaria N. Sra. Auxiliadora Ltda., solidariamente com o Sr. Julio Anderson Sales (CPF: XXX.313.137-XX) , a Sra. Fernanda Bossatto Loss de Oliveira (CPF: XXX.911.177-XX) , o Sr. José Augusto Barbieri (CPF: XXX.280.377-XX) , a Sra. Fernanda Frigerio Livio (CPF: XXX.278.687-XX) e o Sr. Sidinei Damasceno (CPF: XXX.622.947-XX) , quantificando-se o débito no valor de R$ 550.695,33, atualizado em 18/9/2019 (peça 48, p. 1) . A inscrição em conta de responsabilidade, no SIAFI, foi efetuada mediante a Nota de Lançamento de Sistema nº 2019NS063591, de 18/9/2019 (peça 44) .
26.	Uma vez concluída a TCE no âmbito do Fundo Nacional de Saúde, esta foi remetida à Controladoria-Geral da União, a qual emitiu o 	Relatório de Auditoria nº 2436/2019 (peça 50) , que anui com as conclusões do Relatório de Auditoria nº 17603 do Denasus (peça 1) e Relatório de Tomada de Contas Especial nº 269/2019 (peça 48) . 
27.	Diante disso, a Secretaria de Controle Interno certificou a irregularidade das contas (peça 51) , acompanhado do parecer do dirigente do órgão de controle interno (peça 52) , tendo o Ministro de Estado da Saúde registrado o conhecimento das conclusões daquele órgão de controle interno (peça 53) . 
28.	Autuada no TCU em 20/7/2020, foi realizada Instrução Preliminar com proposta de citação (peça 56) do estabelecimento comercial Drogaria N. Sra. Auxiliadora Ltda. (CNPJ 14.631.447/0001-73) , do Sr. Julio Anderson Sales (CPF XXX.313.137-XX) , na condição de Sócio Administrador, do Sr. José Augusto Barbieri (CPF XXX.280.377-XX) , na condição de Sócio Administrador, da Sra. Fernanda Bossatto Loss de Oliveira (CPF XXX.911.177-XX) , na condição de Sócia Administradora, e do Sr. Sidinei Damasceno (CPF XXX.622.947-XX) , na condição de Sócio Administrador, proposta essa que obteve parecer favorável da Subunidade (peça 57) e da Unidade (peça 58) . 
29.	As providências inerentes às comunicações processuais foram concluídas com validade da ciência dos responsáveis, conforme resumo adiante (peça 85) :
	Natureza
	Comunicação 
	Data de expedição
	Peça
	Destinatário
	Origem do endereço
	Data da ciência ou motivo da devolução
	Peça da ciência
	Peça da Resposta

	Citação
	Edital 0594/2021-Secomp-4
	16/06/2021
	81
	Sidinei Damasceno
	Receita Federal
	17/06/2021
	82
	Não houve

	Citação
	Ofício 12571/2021-Secomp-4
	20/04/2021
	78
	Julio Anderson Sales
	Receita Federal
	03/05/2021
	79
	Não houve

	Citação
	Ofício 28150/2021-Secomp-4
	07/06/2021
	80
	Drogaria N. Sra. Auxiliadora Ltda
	Receita Federal
	18/06/2021
	83
	Não houve

	Citação
	Ofício 68437/2020-Secomp-4
	08/01/2021
	65
	Drogaria N. Sra. Auxiliadora Ltda
	Receita Federal
	Mudou-se
	Não houve
	Não houve

	Citação
	Ofício 68444/2020-Secomp-4
	08/01/2021
	66
	Sidinei Damasceno
	Receita Federal
	Não procurado
	Não houve
	Não houve

	Citação
	Ofício 68445/2020-Secomp-4
	08/01/2021
	67
	Fernanda Bossatto Loss de Oliveira
	Receita Federal
	14/01/2021
	70
	Não houve

	Citação
	Ofício 68446/2020-Secomp-4
	08/01/2021
	68
	Jose Augusto Barbieri
	Receita Federal
	15/01/2021
	72
	Não houve

	Citação
	Ofício 68447/2020-Secomp-4
	08/01/2021
	69
	Julio Anderson Sales
	Receita Federal
	18/01/2021
	84
	Não houve

30.	Transcorrido o prazo regimental, os responsáveis Drogaria N. Sra. Auxiliadora Ltda., Sr. Julio Anderson Sales, Sr. José Augusto Barbieri, Sra. Fernanda Bossatto Loss de Oliveira e Sr. Sidinei Damasceno permaneceram silentes, devendo ser considerados revéis, nos termos do art. 12, §3º, da Lei 8.443/1992.
ANÁLISE DOS PRESSUPOSTOS DE PROCEDIBILIDADE DA IN/TCU 71/2012
Viabilidade do Exercício do Contraditório e Ampla Defesa
31.	Verifica-se que não há prejuízo ao contraditório e à ampla defesa, uma vez que não houve o transcurso de mais de dez anos desde o fato gerador sem que tenha havido a notificação dos responsáveis pela autoridade administrativa federal competente (art. 6º, inciso II, c/c art. 19 da IN/TCU 71/2012, modificada pela IN/TCU 76/2016) , pois os recursos transferidos e as despesas impugnadas referem-se aos exercícios de 2014 a 2016, e os responsáveis foram notificados sobre as irregularidades pela autoridade administrativa competente em 19/1/2018 e 29/5/2018 (peça 13, 15, 17-20, 23-27) .
Valor de Constituição da TCE
32.	Verifica-se, também, que o valor atualizado do débito apurado (sem juros) em 1/1/2017 é de R$ 439.612,22, portanto superior ao limite mínimo de R$ 100.000,00, na forma estabelecida conforme os arts. 6º, inciso I, e 19 da IN/TCU 71/2012, modificada pela IN/TCU 76/2016.
VERIFICAÇÃO DA EXISTÊNCIA DE OUTROS DÉBITOS
33.	Em atenção ao comando contido no item 9.4 do Acórdão 1772/2017-TCU-Plenário (Relator Ministro-Substituto Augusto Sherman) , e em atendimento ao disposto no art. 6º, § 1º, da Instrução Normativa TCU 71/2012, informa-se que não foi constatada a existência de outros débitos imputáveis aos responsáveis arrolados nestes autos em demais processos em tramitação no Tribunal. 
EXAME TÉCNICO
Esgotamento da via administrativa do Ministério da Saúde para ressarcimento do dano
34.	Preliminarmente, oportuno consignar que, nos termos do art. 23, § 1º, do Decreto 7.827/2012, que regulamenta a Lei Complementar 141/2012, e item 9.3.5.2 do Acórdão 1072/2017-TCU-Plenário (Relator Ministro Bruno Dantas) , foram esgotadas, na via administrativa de controle interno do Ministério da Saúde, as medidas para ressarcimento do dano, conforme notificações aos responsáveis em 11/12/2018 (peça 28, 30, 32 e 34) .
Caracterização das irregularidades geradoras do dano ao erário
35.	Extrai-se da situação sintetizada na seção 'histórico' desta instrução que o tomador de contas identificou como ilícito gerador do dano as seguintes irregularidades, o que teria ocasionado um prejuízo de R$ 400.533,73:
35.1.	Irregularidade nas dispensações e/ou na documentação comprobatória de dispensações de medicamentos do Programa Farmácia Popular do Brasil, caracterizada por:
a)	 Ocorrência 1: registro de dispensação de medicamentos sem notas fiscais que comprovem a aquisição;
Dispositivos violados: arts. 23, 39 e 40 da Portaria GM/MS nº 971/2012, vigente de 15/5/2012 a 27/1/2016; e arts. 21, 36 e 37 da Portaria GM/MS nº 111/2016, vigente a partir de 28/1/2016;
Responsáveis: Drogaria N. Sra. Auxiliadora Ltda., Sr. Julio Anderson Sales, Sócio Administrador, no período de 22/8/2014 a 5/7/2018, Sr. José Augusto Barbieri, Sócio Administrador, no período de 8/10/2014 a 5/7/2018, Sra. Fernanda Bossatto Loss de Oliveira, Sócia Administradora, no período de 22/8/2014 a 7/10/2014, Sr. Sidinei Damasceno, Sócio Administrador, no período de 1/10/2013 a 21/8/2014; 
Conduta: não apresentar notas fiscais que comprovem a compra e a existência em estoque dos medicamentos dispensados;
Evidência:  Constatações 503149, 503150 e 503151 do Relatório de Auditoria nº 17603 do Denasus (peça 1, p. 7-10) ;
b)	Ocorrência 2: registro de dispensação de medicamentos em nome de pessoas falecidas;
Dispositivos violados:  arts. 21 e 23 da Portaria GM/MS nº 971/2012, vigente de 15/5/2012 a 27/1/2016; e arts. 20 e 21 da Portaria GM/MS nº 111/2016, vigente a partir de 28/1/2016;
Responsáveis: Drogaria N. Sra. Auxiliadora Ltda., Sr. Julio Anderson Sales, Sócio Administrador, no período de 22/8/2014 a 5/7/2018, Sr. José Augusto Barbieri, Sócio Administrador, no período de 8/10/2014 a 5/7/2018, Sra. Fernanda Bossatto Loss de Oliveira, Sócia Administradora, no período de 22/8/2014 a 7/10/2014, Sr. Sidinei Damasceno, Sócio Administrador, no período de 1/10/2013 a 21/8/2014;  
Conduta: realizar a dispensação de medicamentos em nome de pessoas falecidas;
Evidência: Constatação 503152 do Relatório de Auditoria nº 17603 do Denasus (peça 1, p. 11-13) ;
c)	Ocorrência 3: não apresentação de cópia do cupom fiscal, vinculado e/ou receitas médicas solicitados;
Dispositivos violados: arts. 21, 22, 23, 39 e 40 da Portaria GM/MS nº 971/2012, vigente de 15/5/2012 a 27/1/2016; e arts. 20, 21, 22, 36 e 37 da Portaria GM/MS nº 111/2016, vigente a partir de 28/1/2016;
Responsáveis: Drogaria N. Sra. Auxiliadora Ltda., Sr. Julio Anderson Sales, Sócio Administrador, no período de 22/8/2014 a 5/7/2018, Sr. José Augusto Barbieri, Sócio Administrador, no período de 8/10/2014 a 5/7/2018, Sra. Fernanda Bossatto Loss de Oliveira, Sócia Administradora, no período de 22/8/2014 a 7/10/2014, Sr. Sidinei Damasceno, Sócio Administrador, no período de 1/10/2013 a 21/8/2014;
Condutas: não apresentar as cópias do cupom fiscal, vinculado e/ou receitas médicas solicitados, os quais servem para atestar a legalidade das dispensações realizadas;
Evidência: Constatação 503153 do Relatório de Auditoria nº 17603 do Denasus (peça 1, p. 13-15) ;
d)	Ocorrência 4: apresentação de cupom fiscal, vinculado e/ou receitas médicas com irregularidades;
Dispositivos violados: art. 40 da Portaria GM/MS nº 971/2012, vigente de 15/5/2012 a 27/1/2016; e art. 37 da Portaria GM/MS nº 111/2016, vigente a partir de 28/1/2016;
Responsáveis: Drogaria N. Sra. Auxiliadora Ltda., Sr. Julio Anderson Sales, Sócio Administrador, no período de 22/8/2014 a 5/7/2018, Sr. José Augusto Barbieri, Sócio Administrador, no período de 8/10/2014 a 5/7/2018, Sra. Fernanda Bossatto Loss de Oliveira, Sócia Administradora, no período de 22/8/2014 a 7/10/2014, Sr. Sidinei Damasceno, Sócio Administrador, no período de 1/10/2013 a 21/8/2014;
Condutas: apresentar cupom fiscal, vinculado e/ou receitas médicas com irregularidades e/ou realizar registro de dispensação de medicamentos de forma divergente ao constante desses documentos;
Evidência: Constatação 505172 do Relatório de Auditoria nº 17603 do Denasus (peça 1, p. 15-17) .
36.	Ressalte-se que, na lista das ocorrências acima, a Sra. Fernanda Frigerio Livio (CPF XXX.278.687-XX) foi excluída da relação de responsáveis por não deter poderes de administração no estabelecimento comercial Drogaria N. Sra. Auxiliadora Ltda., conforme se verifica na base de dados da Receita Federal do Brasil (peça 55) . Quando da instrução de mérito será proposta a sua exclusão definitiva.
37.	Conforme discorrido a seguir no tópico desta peça instrutória intitulado 'Responsabilização da Pessoa Física dos Sócios e Dirigentes dos Estabelecimentos Comerciais e Individualização das Condutas', está devidamente caracterizada a responsabilidade de cada pessoa, física e jurídica, incluída na relação de responsáveis desta tomada de contas especial, tendo em vista a natureza jurídica da farmácia ou drogaria, bem como o papel que as pessoas físicas exerciam  à frente do negócio.
Responsabilização da Pessoa Física dos Sócios e Dirigentes dos Estabelecimentos Comerciais e Individualização das Condutas
38.	Devido ao caráter convenial conferido à relação entre o poder público e o particular no âmbito do Programa Farmácia Popular do Brasil, conforme claramente explicitado nas Portarias que o regem, a jurisprudência do TCU tem se solidificado no sentido de que sejam responsabilizados, além da pessoa jurídica, também seus administradores, pessoalmente, a comprovar a regular aplicação dos recursos públicos desse programa submetidos às suas decisões. Nesse diapasão, acerca das irregularidades constatadas na execução do PFPB, julgados recentes do TCU, a exemplo dos Acórdãos 3796/2020-TCU-Primeira Câmara (Relator Ministro Vital do Rêgo) , 2395/2020-TCU-Primeira Câmara (Relator Ministro-Substituto Weder de Oliveira) , e 2386/2020-TCU-Primeira Câmara (Relator Ministro Augusto Sherman) , têm responsabilizado a pessoa jurídica da farmácia/drogaria credenciada em solidariedade com a pessoa física dos seus administradores, não pelo instituto da desconsideração da personalidade jurídica, mas pela obrigação de prestar contas decorrente da natureza convenial da relação jurídica estabelecida. 
39.	Sobre o assunto é claro o voto condutor do Acórdão 5259/2018-TCU-Primeira Câmara, (Relator Ministro Vital do Rêgo) :
Com relação à matéria de fato, como bem ressaltou o MPTCU, a norma que instituiu o PFPB (art. 2º, inciso II, da Portaria 184/2011, sucedido pelo art. 2º, inciso II, Portaria 111/2016) atribuiu ao programa, expressamente, a natureza de convênio, por meio do qual é outorgado ao particular (farmácia ou drogaria integrante da rede privada) a gestão de recursos públicos. Assim, ao assumir voluntariamente o múnus público de gestão de recursos do PFPB, o particular se submete à obrigação de prestar contas, conforme disposto no artigo 70, parágrafo único, da Constituição, e, eventual responsabilização em caso mau uso dos recursos geridos, consoante dispõe o artigo 71, inciso II, da CF/1988.
Nesse contexto, compartilho o entendimento do MPTCU, no sentido de que, ao se considerar a gestão de recursos públicos no âmbito de uma pessoa jurídica de direito privado, as decisões das pessoas naturais administradoras dessa pessoa jurídica determinam a destinação a ser dada àqueles recursos públicos. Isso faz com que, além da pessoa jurídica, também seus administradores sejam obrigados, pessoalmente, a comprovar a regular aplicação dos recursos públicos submetidos às suas decisões, a exemplo do que deliberou esta Corte no Acórdão 8969/2016-TCU-Segunda Câmara (Relator Ministro Raimundo Carreiro) .
40.	Dessa forma, nos casos em que o estabelecimento comercial farmacêutico é uma sociedade limitada (Ltda.) , devem ser chamados aos autos a pessoa jurídica em solidariedade com a (s) pessoa (s) física (s) do (s) sócio (s) -administrador (es) , com suas responsabilidades restritas aos períodos de administração. Da mesma forma ocorre nos casos em que o estabelecimento comercial farmacêutico é uma empresa individual de responsabilidade limitada (Eireli) , nos quais devem ser chamados aos autos a pessoa jurídica em solidariedade com a pessoa física do dirigente.
41.	O caso concreto tratado nesta TCE envolve o estabelecimento comercial Drogaria N. Sra. Auxiliadora Ltda. (CNPJ 14.631.447/0001-73) , constituído sob a natureza jurídica de sociedade limitada, devendo assim serem responsabilizados também os seus sócios administradores constantes do quadro societário à época das ocorrências, conforme se verifica no Contrato Social e alterações (peça 3,4, 7 e 8) , a saber:
a)	Sr. Julio Anderson Sales (CPF XXX.313.137-XX) , Sócio Administrador no período de 22/8/2014 a 5/7/2018;
b)	Sr. José Augusto Barbieri (CPF XXX.280.377-XX) , Sócio Administrador no período de 8/10/2014 a 5/7/2018;
c)	Sra. Fernanda Bossatto Loss de Oliveira (CPF XXX.911.177-XX) , Sócia Administradora no período de 22/8/2014 a 7/10/2014;
d)	Sr. Sidinei Damasceno (CPF XXX.622.947-XX) , Sócio Administrador no período de 1/10/2013 a 21/8/2014.
42.	Embora o instaurador da TCE tenha responsabilizado também a Sra. Fernanda Frigerio Livio, ela não será citada e, quando da instrução de mérito, será proposta sua exclusão definitiva da relação de responsáveis, haja vista não deter poderes de administração.
43.	Considerando os ilícitos acima identificados, a imputação de responsabilidade atende aos pressupostos estabelecidos na jurisprudência desta Corte de Contas. Com efeito, há elementos para individualizar as condutas, o nexo de causalidade entre estas e as irregularidades geradoras do dano e está caracterizada a atuação, no mínimo culposa, dos responsáveis, conforme resumido na matriz de responsabilização anexa a esta instrução e demonstrado na descrição das ocorrências listadas no tópico retro 'Caracterização das Irregularidades Geradoras do Dano ao Erário'.
44.	Encontram-se, dessa forma, elementos probatórios nos autos que autorizam a responsabilização do estabelecimento comercial Drogaria N. Sra. Auxiliadora Ltda., do Sr. Julio Anderson Sales, na condição de Sócio Administrador, do Sr. José Augusto Barbieri, na condição de Sócio Administrador, da Sra. Fernanda Bossatto Loss de Oliveira, na condição de Sócia Administradora, e do Sr. Sidinei Damasceno, na condição de Sócio Administrador. 
45.	Na seara do Direito Financeiro, é cediço que cabe ao responsável demonstrar, por meio da documentação exigida nos normativos do PFPB, a boa e regular aplicação dos recursos públicos federais geridos no âmbito do referido programa, ainda que tais recursos financeiros lhes tenham sido repassados posteriormente à dispensação dos medicamentos, pois fora feito com base nas informações prestadas pelo estabelecimento comercial farmacêutico à luz das exigências previamente estabelecidas e aceitas pelo ente privado. 
46.	Cabia às pessoas aqui responsabilizadas comprovar, por meio de documentos hábeis (notas fiscais de entrada, receitas médicas, cupons vinculados, cupons fiscais etc) , que as dispensações de medicamentos respeitaram os normativos do programa.
Citações
47.	Em cumprimento ao Despacho do Secretário da Secex-TCE (peça 58) , foi promovida a citação dos responsáveis por meio dos ofícios:
	Natureza
	Comunicação 
	Data de expedição
	Peça
	Destinatário
	Origem do endereço
	Data da ciência ou motivo da devolução
	Peça da ciência
	Peça da Resposta

	Citação
	Edital 0594/2021-Secomp-4
	16/06/2021
	81
	Sidinei Damasceno
	Receita Federal
	17/06/2021
	82
	Não houve

	Citação
	Ofício 12571/2021-Secomp-4
	20/04/2021
	78
	Julio Anderson Sales
	Receita Federal
	03/05/2021
	79
	Não houve

	Citação
	Ofício 28150/2021-Secomp-4
	07/06/2021
	80
	Drogaria N. Sra. Auxiliadora Ltda
	Receita Federal
	18/06/2021
	83
	Não houve

	Citação
	Ofício 68437/2020-Secomp-4
	08/01/2021
	65
	Drogaria N. Sra. Auxiliadora Ltda
	Receita Federal
	Mudou-se
	Não houve
	Não houve

	Citação
	Ofício 68444/2020-Secomp-4
	08/01/2021
	66
	Sidinei Damasceno
	Receita Federal
	Não procurado
	Não houve
	Não houve

	Citação
	Ofício 68445/2020-Secomp-4
	08/01/2021
	67
	Fernanda Bossatto Loss de Oliveira
	Receita Federal
	14/01/2021
	70
	Não houve

	Citação
	Ofício 68446/2020-Secomp-4
	08/01/2021
	68
	Jose Augusto Barbieri
	Receita Federal
	15/01/2021
	72
	Não houve

	Citação
	Ofício 68447/2020-Secomp-4
	08/01/2021
	69
	Julio Anderson Sales
	Receita Federal
	18/01/2021
	84
	Não houve

Da validade das notificações:
48.	Preliminarmente, cumpre tecer breves considerações sobre a forma como são realizadas as comunicações processuais no TCU. A esse respeito, destacam-se o art. 179, do Regimento Interno do TCU (Resolução 155, de 4/12/2002) e o art. 4º, inciso III, § 1º, da Resolução TCU 170, de 30 de junho de 2004, in verbis:
Art. 179. A citação, a audiência ou a notificação, bem como a comunicação de diligência, farse-ão:
I - mediante ciência da parte, efetivada por servidor designado, por meio eletrônico, fac-símile, telegrama ou qualquer outra forma, desde que fique confirmada inequivocamente a entrega da comunicação ao destinatário;
II - mediante carta registrada, com aviso de recebimento que comprove a entrega no endereço do destinatário;
III - por edital publicado no Diário Oficial da União, quando o seu destinatário não for localizado
 (...) 
Art. 3º As comunicações serão dirigidas ao responsável, ou ao interessado, ou ao dirigente de órgão ou entidade, ou ao representante legal ou ao procurador constituído nos autos, com poderes expressos no mandato para esse fim, por meio de:
I - correio eletrônico, fac-símile ou telegrama;
II - servidor designado;
III - carta registrada, com aviso de recebimento;
IV - edital publicado no Diário Oficial da União, quando o seu destinatário não for localizado, nas hipóteses em que seja necessário o exercício de defesa.
Art. 4º. Consideram-se entregues as comunicações:
I - efetivadas conforme disposto nos incisos I e II do artigo anterior, mediante confirmação da ciência do destinatário;
II - realizadas na forma prevista no inciso III do artigo anterior, com o retorno do aviso de recebimento, entregue comprovadamente no endereço do destinatário;
III - na data de publicação do edital no Diário Oficial da União, quando realizadas na forma prevista no inciso IV do artigo anterior.
§ 1º O endereço do destinatário deverá ser previamente confirmado mediante consulta aos sistemas disponíveis ao Tribunal ou a outros meios de informação, a qual deverá ser juntada ao respectivo processo.
 (...) 
49.	Bem se vê, portanto, que a validade da citação via postal não depende de que o aviso de recebimento seja assinado pelo próprio destinatário da comunicação, o que dispensa, no caso em tela, a entrega do AR em 'mãos próprias'. A exigência da norma é no sentido de o Tribunal verificar se a correspondência foi entregue no endereço correto, residindo aqui a necessidade de certeza inequívoca. 
50.	Não é outra a orientação da jurisprudência do TCU, conforme se verifica dos julgados a seguir transcritos:
São válidas as comunicações processuais entregues, mediante carta registrada, no endereço correto do responsável, não havendo necessidade de que o recebimento seja feito por ele próprio (Acórdão 3648/2013-TCU-Segunda Câmara, Relator Ministro JOSÉ JORGE) ;
É prescindível a entrega pessoal das comunicações pelo TCU, razão pela qual não há necessidade de que o aviso de recebimento seja assinado pelo próprio destinatário. Entregandose a correspondência no endereço correto do destinatário, presume-se o recebimento da citação. (Acórdão 1019/2008-TCU-Plenário, Relator Ministro BENJAMIN ZYMLER) ;
As comunicações do TCU, inclusive as citações, deverão ser realizadas mediante Aviso de Recebimento - AR, via Empresa Brasileira de Correios e Telégrafos, bastando para sua validade que se demonstre que a correspondência foi entregue no endereço correto. (Acórdão 1526/2007-TCU-Plenário, Relator Ministro AROLDO CEDRAZ) .
51.	A validade do critério de comunicação processual do TCU foi referendada pelo Supremo Tribunal Federal, nos termos do julgamento do MS-AgR 25.816/DF, por meio do qual se afirmou a desnecessidade da ciência pessoal do interessado, entendendo-se suficiente a comprovação da entrega do 'AR' no endereço do destinatário:
Ementa: agravo regimental. Mandado de segurança. Desnecessidade de intimação pessoal das decisões do tribunal de contas da união. art. 179 do regimento interno do TCU. Intimação do ato impugnado por carta registrada, iniciado o prazo do art. 18 da lei nº 1.533/51 da data constante do aviso de recebimento. Decadência reconhecida. Agravo improvido.
O envio de carta registrada com aviso de recebimento está expressamente enumerado entre os meios de comunicação de que dispõe o Tribunal de Contas da União para proceder às suas intimações.
O inciso II do art. 179 do Regimento Interno do TCU é claro ao exigir apenas a comprovação da entrega no endereço do destinatário, bastando o aviso de recebimento simples. 
52.	No caso vertente, a citação dos responsáveis se deu em endereços provenientes da base de CPFs da Receita Federal, em sistema custodiado pelo TCU. A entrega dos ofícios citatórios nesses endereços ficou comprovada. Quando não houve tal comprovação, foi elaborado edital.
Da revelia dos responsáveis
53.	Transcorrido o prazo regimental fixado e mantendo-se inertes os aludidos responsáveis, impõe-se que sejam considerados revéis, dando-se prosseguimento ao processo, de acordo com o art. 12, § 3º, da Lei 8.443/1992.
54.	Nos processos do TCU, a revelia não leva à presunção de que seriam verdadeiras todas as imputações levantadas contra os responsáveis, diferentemente do que ocorre no processo civil, em que a revelia do réu opera a presunção da verdade dos fatos narrados pelo autor (Acórdão 1009/2018-TCU-Plenário, Relator Ministro Bruno Dantas; 2369/2013-TCU-Plenário, Relator Ministro Benjamin Zymler; e 2449/2013-TCU-Plenário, Relator Ministro Benjamin Zymler) . Dessa forma, a avaliação da responsabilidade do agente não pode prescindir da prova existente no processo ou para ele carreada. 
9.	Ao não apresentar sua defesa, os responsáveis deixaram de produzir prova da regular aplicação dos recursos sob sua responsabilidade, em afronta às normas que impõem aos gestores públicos a obrigação legal de, sempre que demandados pelos órgãos de controle, apresentar os documentos que demonstrem a correta utilização das verbas públicas, a exemplo do contido no art. 93 do Decreto-Lei 200/1967: 'Quem quer que utilize dinheiros públicos terá de justificar seu bom e regular emprego na conformidade das leis, regulamentos e normas emanadas das autoridades administrativas competentes.' 
10.	Mesmo as alegações de defesa não sendo apresentadas, considerando o princípio da verdade real que rege esta Corte, procurou-se buscar, em manifestações dos responsáveis na fase interna desta Tomada de Contas Especial, se havia algum argumento que pudesse ser aproveitado a seu favor. 
55.	Em se tratando de processo em que as partes interessadas não se manifestaram acerca das irregularidades imputadas, não há elementos para que se possa efetivamente aferir e reconhecer a ocorrência de boa-fé na conduta dos responsávéis, podendo este Tribunal, desde logo, proferir o julgamento de mérito pela irregularidade das contas, conforme os termos dos §§ 2º e 6º do art. 202 do Regimento Interno do TCU. (Acórdão 2064/2011-TCU-Primeira Câmara, Relator Ministro Ubiratan Aguiar; 6.182/2011-TCU-Primeira Câmara, Relator Ministro-Substituto Weder de Oliveira; 4.072/2010-TCU-Primeira Câmara, Relator Ministro Valmir Campelo; 1.189/2009-TCU-Primeira Câmara, Relator Ministro-Substituto Marcos Bemquerer; 731/2008-TCU-Plenário, Relator Ministro Aroldo Cedraz) .
56.	Dessa forma, os responsáveis Drogaria N. Sra. Auxiliadora Ltda., Sr. Julio Anderson Sales, Sr. José Augusto Barbieri, Sra. Fernanda Bossatto Loss de Oliveira e Sr. Sidinei Damasceno devem ser considerados revéis, nos termos do art. 12, §3º, da Lei 8.443/1992, devendo as contas serem julgadas irregulares, condenando-os solidariamente ao débito apurado e aplicando-lhes a multa prevista no art. 57 da Lei 8.443/1992.
Culpabilidade
57.	No âmbito do TCU, é considerado de boa-fé o responsável que, embora tenha concorrido para o dano ao erário ou outra irregularidade, seguiu as normas pertinentes, os preceitos e os princípios do direito. A análise, portanto, é feita sob o ponto de vista objetivo, sem que seja necessária a comprovação de má-fé (dolo) , mas apenas da ausência de boa-fé objetiva (Acórdão 7936/2018-TCU-Segunda Câmara, Relator Ministro-Substituto Augusto Sherman) .
58.	Dessa forma, não é possível atestar a boa-fé dos responsáveis, já que o dano decorreu justamente do descumprimento das normas e princípios do Programa Farmácia Popular do Brasil - PFPB. É possível afirmar que os responsáveis tinham consciência da ilicitude dos atos, haja vista terem assinado termo de adesão no qual requereram a habilitação nas condições estabelecidas pela Portaria que rege o Programa, da qual declararam expressamente estarem cientes de todo o conteúdo e exigências, as quais aceitaram e se comprometeram a cumprir.
Verificação do Prazo de Prescrição da Pretensão Punitiva
59.	Observa-se não ter ocorrido a prescrição da pretensão punitiva por parte do TCU que, nos termos do entendimento firmado no Acórdão 1441/2016-TCU-Plenário (Relator Ministro Benjamin Zymler) , subordina-se ao prazo geral de prescrição indicado no art. 205 do Código Civil, qual seja, dez anos contados a partir da data de ocorrência da irregularidade sancionada, nos termos do art. 189 do Código Civil. As irregularidades discutidas nesta TCE ocorreram nos exercícios de 2014 a 2016, bem como houve interrupção do prazo prescricional, em 18/11/2020, em função do ato que determinou as citações (peça 58) , portanto há menos de 10 anos, não restando caracterizada a prescrição da pretensão punitiva.
CONCLUSÃO
60.	Em face da análise promovida na seção 'Exame Técnico', verifica-se que os responsáveis Drogaria N. Sra. Auxiliadora Ltda., Sr. Julio Anderson Sales, Sr. José Augusto Barbieri, Sra. Fernanda Bossatto Loss de Oliveira e Sr. Sidinei Damasceno não lograram comprovar a boa e regular aplicação dos recursos e, instados a se manifestar, optaram pelo silêncio, configurando a revelia, nos termos do §3º, do art. 12, da Lei 8.443/1992. Ademais, inexistem nos autos elementos que demonstrem a boa-fé dos responsáveis ou a ocorrência de outras excludentes de culpabilidade.
61.	Vale ressaltar que a jurisprudência pacífica nesta Corte é no sentido da imprescritibilidade das ações de ressarcimento ao erário (Súmula TCU 282) . Dessa forma, identificado dano ao erário, devese instaurar e julgar o processo de tomada de contas especial para responsabilizar seus agentes causadores, respeitando o direito ao contraditório e à ampla defesa, independentemente de quando ocorreram os atos impugnados.
62.	Verifica-se também que não houve a prescrição da pretensão punitiva, conforme análise já realizada.
63.	Tendo em vista que não constam dos autos elementos que permitam reconhecer a boa-fé dos responsáveis, sugere-se que as suas contas sejam julgadas irregulares, nos termos do art. 202, § 6º, do Regimento Interno do TCU, com a imputação do débito atualizado monetariamente e acrescido de juros de mora, nos termos do art. 202, §1º do Regimento Interno do TCU, descontado o valor eventualmente recolhido, com a aplicação da multa prevista no art. 57 da Lei 8.443/1992.
64.	Por fim, propõe-se excluir da relação de responsáveis a Sra. Fernanda Frigerio Livio (CPF XXX.278.687-XX) , por não deter poderes de administração no período das ocorrências.
PROPOSTA DE ENCAMINHAMENTO
65.	Diante do exposto, submetem-se os autos à consideração superior, propondo:
a)	excluir da relação de responsáveis a Sra. Fernanda Frigerio Livio (CPF XXX.278.687-XX) por não deter poderes de administração no estabelecimento comercial Drogaria N. Sra. Auxiliadora Ltda. (CNPJ 14.631.447/0001-73) à época das ocorrências; 
b)	considerar revéis, para todos os efeitos, o estabelecimento comercial Drogaria N. Sra. Auxiliadora Ltda. (CNPJ 14.631.447/0001-73) , o Sr. Julio Anderson Sales (CPF XXX.313.137-XX) , o Sr. José Augusto Barbieri (CPF XXX.280.377-XX) e a Sra. Fernanda Bossatto Loss de Oliveira (CPF XXX.911.177-XX) , dando-se prosseguimento ao processo, nos termos do art. 12, § 3º, da Lei 8.443/1992 c/c o art. 202, § 8º, do RI/TCU;
c)	com fundamento nos arts. 1º, inciso I, 16, inciso III, alíneas 'b' e 'c' da Lei 8.443/1992 c/c os arts. 19 e 23, inciso III, da mesma Lei, e com arts. 1º, inciso I, 209, inciso II e III, 210 e 214, inciso III, do Regimento Interno, que sejam julgadas irregulares as contas do estabelecimento comercial Drogaria N. Sra. Auxiliadora Ltda. (CNPJ 14.631.447/0001-73) , o Sr. Julio Anderson Sales (CPF XXX.313.137-XX) , o Sr. José Augusto Barbieri (CPF XXX.280.377-XX) e a Sra. Fernanda Bossatto Loss de Oliveira (CPF XXX.911.177-XX) , e condená-los, solidariamente, ao pagamento das quantias a seguir especificadas, com a fixação do prazo de quinze dias, a contar das notificações, para comprovarem, perante o Tribunal (art. 214, inciso III, alínea 'a', do Regimento Interno) , o recolhimento das dívidas aos cofres do Fundo Nacional de Saúde, atualizadas monetariamente e acrescidas dos juros de mora, calculados a partir das datas discriminadas, até a data dos recolhimentos, na forma prevista na legislação em vigor, abatendo-se, na oportunidade, os valores já ressarcidos:
Responsáveis solidários: Drogaria N. Sra. Auxiliadora Ltda., e Sidinei Damasceno
	DATA DA OCORRÊNCIA
	VALOR ORIGINAL
 (R$) 
	D/C

	31/03/2014
	48,06
	D

	31/03/2014
	13,17
	D

	31/03/2014
	796,83
	D

	16/04/2014
	40,78
	D

	16/04/2014
	430,33
	D

	30/05/2014
	69,56
	D

	30/05/2014
	130,76
	D

	02/06/2014
	141,13
	D

	02/06/2014
	101,96
	D

	06/06/2014
	61,29
	D

	04/07/2014
	38,38
	D

	04/07/2014
	12,42
	D

	04/07/2014
	9,60
	D

	31/07/2014
	108,74
	D

	31/07/2014
	98,67
	D

	01/08/2014
	61,29
	D

Responsáveis solidários: Drogaria N. Sra. Auxiliadora Ltda., Julio Anderson Sales e Fernanda Bossatto Loss de Oliveira
	DATA DA OCORRÊNCIA
	VALOR ORIGINAL
 (R$) 
	D/C

	09/09/2014
	96,12
	D

	09/09/2014
	87,55
	D

	09/09/2014
	34,49
	D

	02/10/2014
	52,18
	D

	02/10/2014
	52,78
	D

	03/10/2014
	72,09
	D

	Responsáveis solidários: Drogaria N. Sra. Auxiliadora Ltda., Julio Anderson Sales e José Augusto Barbieri
	DATA DA OCORRÊNCIA
	VALOR ORIGINAL
 (R$) 
	D/C

	03/11/2014
	3861,56
	D

	03/11/2014
	105,22
	D

	28/11/2014
	7,02
	D

	28/11/2014
	95,30
	D

	28/11/2014
	7,02
	D

	28/11/2014
	89,93
	D

	28/11/2014
	10309,15
	D

	14/01/2015
	39,57
	D

	14/01/2015
	20617,39
	D

	14/01/2015
	74,34
	D

	14/01/2015
	28,08
	D

	14/01/2015
	7,02
	D

	09/02/2015
	20961,66
	D

	09/02/2015
	203,24
	D

	09/02/2015
	42,24
	D

	10/02/2015
	7,02
	D

	10/02/2015
	28,08
	D

	03/03/2015
	7,02
	D

	03/03/2015
	21024,72
	D

	03/03/2015
	28,08
	D

	03/03/2015
	107,94
	D

	03/03/2015
	25,17
	D

	02/04/2015
	56,16
	D

	02/04/2015
	142,70
	D

	02/04/2015
	7,02
	D

	02/04/2015
	61,16
	D

	02/04/2015
	17389,56
	D

	05/05/2015
	22965,61
	D

	05/05/2015
	25,17
	D

	05/05/2015
	22,80
	D

	05/05/2015
	70,20
	D

	05/05/2015
	7,02
	D

	12/06/2015
	7,02
	D

	12/06/2015
	39,60
	D

	12/06/2015
	94,80
	D

	12/06/2015
	70,20
	D

	12/06/2015
	21943,20
	D

	07/07/2015
	70,20
	D

	07/07/2015
	25,20
	D

	07/07/2015
	21493,46
	D

	07/07/2015
	80,40
	D

	05/08/2015
	7,02
	D

	05/08/2015
	25,17
	D

	05/08/2015
	67,14
	D

	05/08/2015
	77,22
	D

	05/08/2015
	23383,49
	D

	31/08/2015
	184,64
	D

	31/08/2015
	77,22
	D

	31/08/2015
	21886,66
	D

	31/08/2015
	14,04
	D

	31/08/2015
	89,00
	D

	14/10/2015
	25,17
	D

	14/10/2015
	164,27
	D

	14/10/2015
	20717,83
	D

	15/10/2015
	104,22
	D

	15/10/2015
	14,04
	D

	30/10/2015
	20843,61
	D

	30/10/2015
	127,14
	D

	30/10/2015
	39,57
	D

	30/10/2015
	14,04
	D

	30/10/2015
	62,91
	D

	18/12/2015
	25,19
	D

	18/12/2015
	14,04
	D

	18/12/2015
	25,17
	D

	18/12/2015
	21091,49
	D

	18/12/2015
	55,89
	D

	21/01/2016
	90,45
	D

	21/01/2016
	116,27
	D

	21/01/2016
	25,17
	D

	21/01/2016
	14,04
	D

	21/01/2016
	21674,24
	D

	17/02/2016
	49,71
	D

	17/02/2016
	14,04
	D

	17/02/2016
	76,68
	D

	17/02/2016
	25,17
	D

	17/02/2016
	22983,37
	D

	09/03/2016
	80,30
	D

	09/03/2016
	20357,09
	D

	09/03/2016
	95,31
	D

	09/03/2016
	14,04
	D

	09/03/2016
	62,91
	D

	01/04/2016
	15986,43
	D

	01/04/2016
	47,64
	D

	01/04/2016
	70,20
	D

	01/04/2016
	14,04
	D

	01/04/2016
	17,10
	D

	29/04/2016
	17,10
	D

	29/04/2016
	44,10
	D

	29/04/2016
	16029,90
	D

	03/05/2016
	63,18
	D

	03/05/2016
	14,04
	D

	31/05/2016
	15673,20
	D

	31/05/2016
	48,30
	D

	31/05/2016
	7,02
	D

	31/05/2016
	215,70
	D

	31/05/2016
	70,20
	D

	30/06/2016
	14,04
	D

	30/06/2016
	39,60
	D

	30/06/2016
	84,24
	D

	30/06/2016
	12456,30
	D

d)	aplicar ao estabelecimento comercial Drogaria N. Sra. Auxiliadora Ltda. (CNPJ 14.631.447/0001-73) , o Sr. Julio Anderson Sales (CPF XXX.313.137-XX) , o Sr. José Augusto Barbieri (CPF XXX.280.377-XX) e a Sra. Fernanda Bossatto Loss de Oliveira (CPF XXX.911.177-XX) , individualmente, a multa prevista no art. 57 da Lei 8.443/1992 c/c o art. 267 do Regimento Interno, com a fixação do prazo de quinze dias, a contar das notificações, para comprovarem, perante o Tribunal (art. 214, inciso III, alínea 'a', do Regimento Interno) , o recolhimento das dívidas aos cofres do Tesouro Nacional, atualizadas monetariamente desde a data do Acórdão até a dos efetivos recolhimentos, se forem pagas após o vencimento, na forma da legislação em vigor;
e)	autorizar, desde logo, nos termos do art. 28, inciso II, da Lei 8.443/1992, a cobrança judicial das dívidas, caso não atendidas as notificações;
f)	autorizar, desde logo, com fundamento no art. 26, da Lei 8.443/1992 c/c o art. 217, do Regimento Interno do TCU, caso seja do interesse dos responsáveis, o parcelamento das dívidas em até 36 parcelas, incidindo, sobre cada uma, os encargos legais devidos, sem prejuízo de alertá-los de que, caso optem por essa forma de pagamento, a falta de comprovação do recolhimento de qualquer parcela implicará o vencimento antecipado do saldo devedor, nos termos do art. 26, parágrafo único, e 59, da Lei 8.443/1992 c/c o art. 217, § 2º, do Regimento Interno do TCU;
g)	enviar cópia do Acórdão que vier a ser prolatado à Procuradoria da República no Estado do Espírito Santo, nos termos do § 3º do art. 16 da Lei 8.443/1992, c/c o § 7º do art. 209 do Regimento Interno do TCU, para adoção das medidas cabíveis, e ao Fundo Nacional de Saúde e aos responsáveis, para ciência, e informar-lhes que a deliberação, acompanhada do Relatório e do Voto que a fundamenta, está disponível para a consulta no endereço www.tcu.gov.br/acordaos, além de esclarecer que, caso requerido, o TCU poderá fornecer sem custos as correspondentes cópias, de forma impressa;
h)	 informar à Procuradoria da República no Estado do Espírito Santo que, nos termos do parágrafo único do art. 62 da Resolução TCU 259/2014, os procuradores e membros do Ministério Público credenciados nesta Corte podem acessar os presentes autos de forma eletrônica e automática, ressalvados apenas os casos de eventuais peças classificadas como sigilosas, as quais requerem solicitação formal."
É o Relatório.

não há.

Procurador Rodrigo Medeiros de Lima.

TOMADA DE CONTAS ESPECIAL. FUNDO NACIONAL DE SAÚDE. PROGRAMA FARMÁCIA POPULAR DO BRASIL - AQUI TEM FARMÁCIA POPULAR (PFPB). IRREGULARIDADES NA EXECUÇÃO DOS RECURSOS DO SUS. CITAÇÃO. REVELIA. DÉBITO. MULTA.

TOMADA DE CONTAS ESPECIAL (TCE)

Secretaria de Controle Externo de Tomada de Contas Especial (SecexTCE).

Trata-se de Tomada de Contas Especial instaurada pelo Fundo Nacional de Saúde (FNS) , em desfavor de Drogaria N. Sra. Auxiliadora Ltda., solidariamente com seus sócios administradores Júlio Anderson Sales, Fernanda Bossatto Loss de Oliveira, José Augusto Barbieri, Fernanda Frigério Lívio e Sidinei Damasceno, em razão de irregularidades na administração de recursos do Sistema Único de Saúde (SUS) , no âmbito do Programa Farmácia Popular do Brasil - Aqui Tem Farmácia Popular (PFPB) , no período de 31/3/2014 a 30/6/2016, no Município de Linhares/ES.
2.	Auditoria realizada pelo Departamento Nacional de Auditoria do SUS (Denasus) , de 12/6/2017 a 9/3/2018, com o objetivo de avaliar a execução do PFPB por parte da Drogaria N. Sra. Auxiliadora, abrangendo o período de 31/3/2014 a 30/6/2016, com foco no cumprimento das normas estabelecidas pela Portaria GM/MS 971/2012, vigente de 15/5/2012 a 27/1/2016, e Portaria GM/MS 111/2016, vigente a partir de 28/1/2016, que dispõem sobre o Programa Farmácia Popular do Brasil, constatou as seguintes irregularidades, conforme o Relatório de Auditoria nº 17603 do Denasus e seus anexos (peças 1, 5 e 6) :
a)	registro de dispensação de medicamentos sem notas fiscais que comprovem a aquisição (arts. 23, 39 e 40 da Portaria GM/MS 971/2012, e arts. 21, 36 e 37 da Portaria GM/MS 111/2016) - Constatações 503149, 503150 e 503151 (peça 1, pp. 7-10) ;
b)	registro de dispensação de medicamentos em nome de pessoas falecidas (arts. 21 e 23 da Portaria GM/MS 971/2012 e arts. 20 e 21 da Portaria GM/MS 111/2016) - Constatação 503152 (peça 1, pp. 11-13) ;
c)	não apresentação de cópia do cupom fiscal, vinculado e/ou receitas médicas solicitados (arts. 21, 22, 23, 39 e 40 da Portaria GM/MS 971/2012 e arts. 20, 21, 22, 36 e 37 da Portaria GM/MS 111/2016) - Constatação 503153 (peça 1, pp. 13-15) ;
d)	apresentação de cupom fiscal, vinculado e/ou receitas médicas com irregularidades (art. 40 da Portaria GM/MS 971/2012 e art. 37 da Portaria GM/MS 111/2016) - Constatação 505172 (peça 1, pp. 15-17) .
3.		O detalhamento do débito apurado pelo Denasus, que somou R$ 400.533,73 em valores históricos, consta da peça 1, pp. 19-49. 
4.	Diante das constatações o Denasus deu oportunidade de defesa aos responsáveis, como demonstram as notificações expedidas em 19/1/2018 e 29/5/2018 (peças 13, 15, 17-20, 23-27) . Conforme cita o Relatório de Auditoria nº 17603, os responsáveis apresentaram justificativas, as quais lograram afastar parcialmente as irregularidades apontadas na constatação 505172.  
5.	Esgotadas as medidas do controle interno do Ministério da Saúde com vistas ao ressarcimento ao erário, conforme notificações aos responsáveis em 11/12/2018 (peças 28, 30, 32, 34 e 36) , instalou-se esta TCE, cujo relatório do tomador de contas, à peça 48, atribuiu a responsabilidade pelas irregularidades relacionadas no item 2 acima, à sociedade empresária Drogaria N. Sra. Auxiliadora Ltda., em solidariedade com os seus sócios-gerentes, de acordo com o período em que cada um participou da sociedade, conforme o contrato social e alterações.
6.	No âmbito desta Corte de Contas, a unidade técnica, na instrução à peça 56, propôs a citação dos responsáveis, à exceção da Sra. Fernanda Frigério Lívio, por não deter poderes de administração no estabelecimento comercial, conforme se verifica na base de dados da Receita Federal do Brasil (peça 55) .
7.	Em cumprimento ao despacho do secretário da SecexTCE (peça 58) , de 18/11/2020, os responsáveis foram regularmente citados, conforme os ofícios às peças 65 a 69, 78, 80 e 81, e o despacho de conclusão das comunicações processuais à peça 85.
8.	Transcorrido o prazo regimental, os responsáveis permaneceram silentes, sendo, portanto, considerados revéis. Sem que as irregularidades fossem sanadas e considerando que não constam dos autos elementos que permitam reconhecer a boa-fé, a unidade técnica propõe que suas contas sejam julgadas irregulares e que sejam condenados pelo débito que consta da alínea "c" da proposta de encaminhamento, item 65 do relatório precedente. Também, que lhes seja aplicada a multa prevista no art. 57 da Lei 8443/1992.
9.	O representante do MP/TCU anuiu à proposta de encaminhamento da unidade instrutiva, acrescentando pequena sugestão de correção.
10.	Feito esse breve resumo da situação dos autos, acolho a proposta de encaminhamento formulada pela SecexTCE e acatada, com pequeno ajuste, pelo Ministério Público de Contas, cujas análises adoto como minhas razões de decidir. Faço as seguintes considerações.
11.	Tendo em vista a revelia responsáveis, não apresentando as suas alegações de defesa, entendo configuradas as irregularidades relacionadas pela unidade instrutiva no relatório que precede esta Proposta de Deliberação, fraudes estas recorrentes nas auditorias realizadas pelo Denasus em estabelecimentos credenciados no Programa Farmácia Popular do Brasil.
12.	Seria de se esperar que o estabelecimento cumprisse todas as fases necessárias para o correto processamento das autorizações das dispensações de medicamentos e correlatos, nos moldes da legislação que rege a matéria, o que não se demonstrou ter ocorrido no presente caso. 
13.	A responsabilização dos administradores advém do fato de que a relação instituída entre o poder público e o privado, no âmbito do PFPB, tem natureza de convênio. A jurisprudência desta Corte de Contas é firme no sentido de que, na gestão dos recursos públicos, as decisões das pessoas naturais que o administram determinam a destinação a ser dada àqueles recursos, de forma que, além da pessoa jurídica, também seus administradores sejam obrigados, pessoalmente, a comprovar a sua regular aplicação.
14.	Inexistindo nos autos elementos que permitam concluir pela ocorrência de boa-fé ou de outros excludentes de culpabilidade em suas condutas, propugno por que as contas da Drogaria N. Sra. Auxiliadora Ltda. e dos seus administradores Júlio Anderson Sales, Fernanda Bossatto Loss de Oliveira, José Augusto Barbieri e Sidinei Damasceno sejam julgadas irregulares, e que sejam condenados em débito pelos lançamentos irregulares correspondentes ao período de gerência de cada um, em solidariedade com a sociedade limitada.
15.	Considerando que não houve o transcurso do prazo decenal para a prescrição da pretensão punitiva, em conformidade com o Acórdão 1441/2016-TCU-Plenário, haja vista que as irregularidades ocorreram a partir do ano de 2014 e o despacho que autorizou a citação é de 18/11/2020, cabível ainda a aplicação da multa prevista no art. 57 da Lei 8.443/1992. Deixo de propor a aplicação dessa sanção apenas em relação a Fernanda Bossatto Loss de Oliveira e Sidinei Damasceno, tendo em vista o diminuto valor do débito a eles imputado.
16.	Por fim, deixo de acolher a proposta da unidade instrutiva de autorizar, desde já, o parcelamento das dívidas, por entender que essa medida somente deve ser adotada mediante solicitação das partes.
Ante o exposto, e tendo em vista a anuência dos titulares da SecexTCE e do representante do Ministério Público junto ao TCU, manifesto-me por que o Tribunal aprove o Acórdão que ora submeto à apreciação deste Colegiado.
TCU, Sala das Sessões, em 3 de maio de 2022.
AUGUSTO SHERMAN CAVALCANTI 
Relator